臺灣雲林地方法院民事判決　　　　　　　100年度訴字第266號
原　　　告　王秋菊
訴訟代理人　林再輝律師
複　代理人　曾耀慧
被　　　告　楊蕭菊
　　　　　　楊輝榮
　　　　　　楊玉彬
上列當事人間請求分割共有物事件，本院於民國100 年11月21日
言詞辯論終結，判決如下：
    主  文
兩造共有坐落雲林縣斗南鎮○○段八九六地號、地目建、面積八
八四平方公尺土地分割如附圖（雲林縣斗南地政事務所一百年八
月二日土地複丈成果圖）所示，即：編號1 部分面積二○一平方
公尺土地分歸原告取得。編號2 部分面積二○一平方公尺土地分
歸被告楊蕭菊取得。編號3 部分面積八○平方公尺土地分歸兩造
共同取得，並按應有部分各四分之一比例保持共有。編號4 部分
面積二○一平方公尺土地分歸被告楊輝榮取得。編號5 部分面積
二○一平方公尺土地分歸被告楊玉彬取得。
兩造共有坐落雲林縣斗南鎮○○段八九六之一地號、地目養、面
積九八六平方公尺土地分割如附圖所示，即：編號6 部分面積二
二五平方公尺土地分歸原告取得。編號7 部分面積二六八平方公
尺土地分歸被告楊蕭菊取得。編號8 部分面積二六八平方公尺土
地分歸被告楊輝榮取得。編號9 部分面積二二五平方公尺土地分
歸被告楊玉彬取得。
被告楊蕭菊應提出新臺幣貳萬肆仟貳佰元，用以補償原告及被告
楊玉彬各壹萬貳仟壹佰元。
被告楊輝榮應提出新臺幣貳萬肆仟貳佰元，用以補償原告及被告
楊玉彬各壹萬貳仟壹佰元。
訴訟費用由兩造按原應有部分比例負擔。
    事  實
壹、程序事項
  (一)按訴狀送達後，原告不得將原訴變更或追加他訴。但被告同
    意者，不在此限。被告於訴之變更或追加無異議，而為本案
    之言詞辯論者，視為同意變更或追加民事訴訟法第255 條第
    1 項第1 款、第3 款及第2 項分別定有明文。本件原告本僅
    起訴請求分割兩造共有坐落雲林縣斗南鎮○○段896 地號、
    地目建、面積884 平方公尺土地（下稱896 地號土地），嗣
    於民國100 年6 月29日具狀聲明追加分割兩造共有坐落雲林
    縣斗南鎮○○段896-1 地號、地目養、面積986 平方公尺土
    地（下稱896-1 地號土地），而被告對原告所為訴之追加未
    表示異議，而為本案之言詞辯論，應視為同意原告訴之追加
    ，則原告所為訴之追加，於法並無不合，應予准許。
  (二)被告楊蕭菊、楊輝榮、楊玉彬經合法通知，未於最後言詞辯
    論期日到場，核無民事訴訟法第386 條所列各款情形，爰依
    原告之聲請，由其一造辯論而為判決。
貳、實體事項
一、原告起訴主張：896 地號土地、896-1 地號土地（下稱系爭
    2 筆土地）均為兩造所共有，應有部分各4 分之1 。而兩造
    間並未定有不能分割之期限，亦無因物之使用目的，不能分
    割之情形，為充分利用各共有人土地，爰依民法第823 條第
    1 項規定訴請裁判分割。又896-1 地號土地雖為農牧用地，
    然於89年1 月4 日農業發展條例（下稱農發條例）修正施行
    前已保持共有，故不受農發條例第16條第1 項第4 款規定分
    割後面積不得小於0.25公頃之限制等語，並聲明：如主文所
    示。
二、被告部分：
  (一)被告楊玉彬則稱：同意分割等語。
  (二)被告楊輝榮稱以：同意以附圖方式之分割等語。
  (三)被告楊蕭菊則以：希望不要分到最東邊，因為那邊現在是道
    路通行，伊比較喜歡將原來的道路分割成道路使用的分割方
    案，但另外其他共有人不願意，將道路開在896 地號土地中
    間也沒有關係，但不要分到現在通行的道路部分，分到現有
    房屋的土地亦可等語。
三、得心證之理由：
  (一)按共有人得隨時請求分割共有物，但因物之使用目的不能分
    割或契約訂有不分割之期限者，不在此限；又共有物之分割
    ，依共有人協議之方法行之，分割之方法不能協議者，法院
    得因任何共有人之聲請，以原物分配於各共有人。民法第82
    3 條第1 項、第824 條第1 項、第2 項第1 款分別定有明文
    。原告主張系爭2 筆土地為兩造所共有，應有部分各4 分之
    1 ，兩造並無不分割之特約，亦無因物之使用目的不能分割
    之情形，原告欲分割系爭2 筆土地以便利土地之利用，惟無
    法達成協議分割等情，業據原告提出土地登記謄本、地籍圖
    謄本為證，而被告楊蕭菊於訴訟中曾另行提出分割方案，且
    迄今尚無法協議分割等情，足認兩造無法達成協議分割，原
    告上開之張自堪信屬實，是原告以兩造無法達成分割協議，
    訴請裁判分割系爭2 筆土地，於法自屬有據，應予准許。
  (二)按每宗耕地分割後每人所有面積未達○．二五公頃者，不得
    分割。但本條例中華民國八十九年一月四日修正施行前之共
    有耕地，得分割為單獨所有。前項第3 款及第4 款所定共有
    耕地，辦理分割為單獨所有者，應先取得共有人之協議或法
    院確定判決，其分割後之宗數，不得超過共有人人數。農發
    條例）第16條第1 項第4 款、第2 項分別定有明文。經查，
    896-1 地號土地使用分區為特定農業區，使用地類別為農牧
    用地，屬農發條例所稱之耕地，且於89年1 月4 日前為被告
    楊蕭菊、楊輝榮、楊玉彬及訴外人楊土庚所共有等情，有土
    地登記謄本、異動索引在卷可憑，是896-1 地號土地即不受
    分割面積需達0.25公頃始能分割之限制，附此敘明。
  (三)又法院就共有物為裁判分割時，應考慮公平性、當事人聲明
    、應有部分比例與實際使用是否相當、共有物之客觀情狀、
    共有物之性質、共有物之價格與經濟價值、共有人利益、各
    共有人主觀因素與使用現狀、共有人之利害關係等因素（參
    照最高法院69年度臺上字第3100 號判決）。經查：
  1.兩造共有之896 地號土地北邊有磚造平房建物（門牌號碼雲
    林縣斗南鎮林子230 號）1 棟，目前為被告楊玉彬使用，東
    側亦有磚造平房建物，西側有磚造石綿瓦頂倉庫，均為訴外
    人楊土庚使用，其餘為空地。另相鄰之雲林縣斗南鎮○○段
    889 地號土地為水利地、同段888 地號土地則為4 米寬道路
    。又896-1 地號土地圍繞東側及南側現為對外通行之私設道
    路，其餘部分均為水池，現為訴外人楊添作為養魚使用等情
    ，業經本院會同兩造及雲林縣斗南地政事務所地政人員勘驗
    屬實，有本院99年12月30日、100 年7 月21日勘驗筆錄、現
    場照片及雲林縣斗南地政事務所100 年3 月28日土地複丈成
    果圖在卷可參，應堪認定。
  2.本院審酌系爭2 筆土地依雲林縣斗南地政事務所100 年8 月
    2 日土地複丈成果圖（下稱附圖）所示方法分割，符合兩造
    就系爭土地之使用現況，且各共有人所分得之土地形狀均屬
    方正，並均面臨道路可對外通行，便於將來規劃、使用。再
    者，上開建物目前雖仍由訴外人楊土庚及被告楊玉彬使用，
    且位於分割方案中設為道路即附圖所示編號3 部分上，惟被
    告楊輝榮於現場履勘稱同意道路分割後位於土地中間，至於
    上開建物是否拆除，日後再由共有人自行商討等語。且被告
    楊輝榮亦稱上開建物屋齡已有3 、40年之久等語，則上開建
    物既為老舊磚造瓦頂平房及倉庫，所餘經濟價值非鉅，苟為
    保留建物，將致分割後之土地地形不完整，無法充分發揮經
    濟效用，反有礙土地利用價值。另衡以兩造均同意以附圖所
    示方式分割，此方案已兼顧共有人意願，且符合共有人利益
    ，是附圖所示分割方案應屬妥適。從而，原告主張如附圖所
    示分割方案既已獲得共有人之認同，系爭2 筆土地復無不能
    分割之情形，揆諸前開規定及說明，本院審酌兩造之意願、
    土地整體之利用價值，並兼顧使用現狀，及兩造間共有價值
    平等均衡原則，認依附圖所示方案分割，即屬妥適，爰定其
    分割方法如主文第1 項、第2 項所示。
  (四)再按以原物為分配時，如共有人中有未受分配，或不能按其
    應有部分受分配者，得以金錢補償之，民法第824 條第3 項
    定有明文。又法院裁判分割共有物，除應斟酌各共有人之利
    害關係，及共有物之性質外，尚應斟酌共有物之價格，倘共
    有人中有不能按其應有部分受分配，或所受分配之不動產，
    其價格不相當時，法院非不得命以金錢補償之（最高法院57
    年度臺上字第2117號判例意旨參照）。本件896-1 地號土地
    依附圖所示方法分割後，原告及被告楊玉彬分得之土地面積
    均減少22平方公尺，被告楊蕭菊、楊輝榮各增加22平方公尺
    ，而原告固表示就分割後分配面積短少部分可不請求金錢補
    償，然被告楊輝榮就此並未表示同意，是應仍以金錢補償原
    告與被告楊輝榮方為公允。本院衡量896-1 地號土地為農地
    ，且現為魚池使用，並未直接面臨道路，需經由896 地號土
    地方能對外通行，周遭無商業活動或市集，交通堪稱便利，
    距離其他住家尚有一段距離等情，認以896-1 地號土地之公
    告現值即每平方公尺1,100 元作為補償金額之計算標準，應
    屬合宜公允，爰定896-1 地號土地之各共有人應支付及應受
    領補償之金額，爰判決如主文第3 項、第4 項所示。
四、因共有物分割、經界或其他性質上類似之事件涉訟，由敗訴
    當事人負擔訴訟費用顯失公平者，法院得酌量情形，命勝訴
    之當事人負擔其一部，民事訴訟法第80條之1 定有明文。本
    件兩造係因是否分割系爭土地無法達成協議而涉訟，但各自
    所為之行為均為維護自身權益，亦為伸張或防衛權利所必要
    ，揆諸前揭說明，本件訴訟費用自應按兩造於系爭土地之應
    有部分比例負擔始符公平，故諭知如主文第5 項所示。
五、據上論結，原告之訴為有理由，依民事訴訟法第385 條第1
    項前段、第78條、第80條之1 、第85條第1 項但書，判決如
    主文。
中    華    民    國  100     年    12    月    5     日
                  民事第二庭  審判長法  官  黃一馨
                                    法  官  高士傑
                                    法  官  蔡惠琪
以上正本係照原本作成
如對本判決上訴，須於判決送達後廿日內向本院提出上訴狀。如
委任律師提起上訴者，應一併繳納上訴審裁判費。
中    華    民    國  100     年    12    月    5     日
                                    書記官  李松坤